臺灣彰化地方法院民事判決　　　　　　　　　　　　　九十三年度簡上字第三二號
　　上　訴　人　戊○○
　　　　　　　　己○○
　　　　　　　　乙○○○
　　　　　　　　丙○○
　　訴訟代理人　劉淑華律師
　　複代理人　　甲○○
　　被上訴人　　楊國雄
　　訴訟代理人　丁○○
　　複　代理人　李淵源律師
右當事人間請求排除侵害事件，上訴人不服中華民國九十二年十一月二十日本院所為
之第一審判決 (九十二年度簡字第六號)，提起上訴，本院於九十三年十月五日言詞
辯論終結，判決如左：
    主      文
上訴駁回 (原判決附圖編號Ｃ部分面積應更正為八．八九平方公尺，編號Ｄ部分面積
應更正為０．五五平方公尺，編號Ｅ部分面積應更正為十九．六七平方公尺，編號Ｇ
部分面積應更正為四．八九平方公尺)。
第二審訴訟費用由上訴人負擔。
    事實及理由
一、按簡易訴訟程之第二審程序，當事人為訴之變更或追加，非經他造同意，不得為
    之，但擴張或減縮應受判決事項之聲明者，不在此限。民事訴訟法第四百三十六
    條之一第三項準用第四百四十六條第一項但書、第二百五十五條第一項第三款定
    有明文。本件被上訴人在原審請求排除上訴人侵害，交還土地予被上訴人及其他
    共有人之部分及面積均如原判決附圖所示，嗣因上訴人在本院審理時聲請囑託內
    政部土地測量局重為鑑測，鑑測結果如本判決附件鑑定書圖所示，其中原判決附
    圖編號Ｃ部分面積九．三一平方公尺，編號Ｄ部分面積０．六八平方公尺，編號
    Ｅ部分面積十九．五四平方公尺及編號Ｇ部分面積五．一一平方公尺等部分，即
    與內政部土地測量局鑑定書圖所示編號Ｃ部分面積八．八九平方公尺，編號Ｄ部
    分面積０．五五平方公尺，編號Ｅ部分面積十九．六七平方公尺及編號Ｇ部分面
    積四．八九平方公尺等部分不符，而被上訴人復於九十三年十月五日言詞辯論期
    日當庭聲明請求交還之土地及面積以內政部土地測量局鑑定書圖所示為準，並記
    明筆錄在卷，則被上訴人此部分聲明之變更，本院認為應屬擴張或減縮應受判決
    事項之聲明，毋須他造之同意，依首揭法條規定，即無不合，先予敘明。
二、本件被上訴人在原審起訴主張坐落彰化縣花壇鄉○○○○段一四一地號土地為被
    上訴人及訴外人顧勝義、顧順歸、顧純政、施謹、蔡啟仁、蔡啟文、顧劉束、顧
    明津及顧明河等人所共有，上訴人戊○○、己○○、乙○○○、丙○○及訴外人
    蔡漢堂未經被上訴人及其他共有人之同意，擅自佔用系爭土地如原判決附圖所示
    ─被告丙○○佔用編號Ａ、Ｂ部分、面積依序為二．二九平方公尺、三．一０平
    方公尺，被告乙○○○佔用編號Ｃ部分、面積九．三一平方公尺，被告己○○佔
    用編號Ｄ、Ｅ部分、面積依序為０．六八平方公尺、十九．五四平方公尺，被告
    戊○○佔用編號Ｆ、Ｇ部分、面積依序為三．八七平方公尺、五．一一平方公尺
    ，訴外人蔡漢堂佔用編號Ｈ部分、面積一．０八平方公尺，並分別搭建地上物使
    用，爰依民法第七百六十七條、第八百二十一條規定訴請上訴人拆除地上物，及
    返還各部分土地予被上訴人與其他共有人等情。原審法院審理結果為被上訴人全
    部勝訴之判決，上訴人戊○○、己○○、乙○○○、丙○○等四人不服提起上訴
    ，而訴外人蔡漢堂對原判決並未聲明不服，已告確定。被上訴人就上訴人戊○○
    、己○○、乙○○○、丙○○等四人之上訴則聲明：上訴駁回。
三、上訴人戊○○、己○○、乙○○○、丙○○等四人則否認有何佔用被上訴人所有
    系爭土地之情事，抗辯稱上訴人等所有地上物於民國 (下同)八十二年間新建完
    工，當時申請測量並未越界，且上訴人丙○○、乙○○○之建物於八十二年建築
    時與系爭土地間保留一百五十公分之防火間隔，絕無佔用被上訴人所有系土地，
    故原審法院囑託彰化縣彰化地政事務所勘測製作之複丈成果圖並不正確，應有囑
    託內政部土地測量局再為複丈之必要。再被上訴人請求如本判決附圖編號Ａ、Ｂ
    、Ｃ、Ｄ、Ｅ部分之土地均在排水溝沿岸，地形狹長，面積極少，並無單獨利用
    價值，被上訴人縱回復原狀所受利益亦微不足道；尤其編號Ａ、Ｄ部分土地上有
    鋼筋混凝土造之三層樓房，若拆除該部分之地上物，工程浩大，拆除所需費用及
    修復所需費用甚鉅，房屋價值必然減損，被上訴人若執意拆除，即屬權利濫用及
    有違誠信原則。另被上訴人所有土地若確遭上訴人佔用，上訴人願以適當之價格
    購買該部分之土地等語置辯。並聲明：(一)原判決廢棄，(二)被上訴人在第一審
    之訴駁回。
四、兩造不爭執之事項：
    系爭土地為被上訴人及訴外人顧勝義等人所共有，被上訴人提出系爭土地之地籍
    圖謄本及土地登記謄本之真正均不爭執。
五、得心證之理由：
    兩造就本件訴訟之爭點，乃在於上訴人戊○○、己○○、乙○○○、丙○○等四
    人所有房屋、基地及圍牆等是否佔用被上訴人所有系爭土地？被上訴人訴請返還
    土地是否為權利濫用？茲分別說明如次：
  (一)按所有人對於無權占有或侵奪其所有物者，得請求返還之；對於妨害其所有權
      者，得請求除去之；有妨害其所有權之虞者，得請求防止之。又各共有人對於
      第三人，得就共有物之全部為本於所有權之請求；但回復共有物之請求，僅得
      為共有人全體之利益為之。民法第七百六十七條及第八百二十一條分別定有明
      文。本件被上訴人主張系爭土地為其與訴外人顧勝義等人所共有，上訴人戊○○、己○○、乙○○○、丙○○等四人未經被上訴人或其他共有人之同意，擅
      自佔用系爭土地之一部─即上訴人戊○○佔用本判決附圖編號Ｆ部分、面積三
      ．八七平方公尺及編號Ｇ部分、面積四．八九平方公尺，均鋪設水泥地，並在
      編號Ｆ、Ｇ部分之間即附圖９─２３─１０─６連接虛線建有磚造圍牆；上訴
      人己○○佔用本判決附圖編號Ｄ部分、面積０．五五平方公尺及編號Ｅ部分、
      面積一九．六七平方公尺，其中編號Ｄ部分為上訴人己○○所有建物二樓屋簷
      (滴水)位置，另編號Ｅ部分為鋪設水泥地；上訴人乙○○○佔用本判決附圖編
      號Ｃ部分、面積八．八九平方公尺，鋪設水泥地，並在附圖２─７，３─８連
      接虛線建有磚造圍牆；上訴人丙○○佔用本判決附圖編號Ａ部分、面積二．二
      九平方公尺及編號Ｂ部分、面積三．一０平方公尺，其中編號Ａ部分為上訴人
      丙○○所有建物二樓屋簷  (滴水)位置，另編號Ｂ部分為鋪設水泥地各節，雖
      為上訴人四人所否認，上訴人丙○○、乙○○○並提出其等所有建物於八十二
      年間建築時之設計圖及建物測量成果圖為憑，惟上訴人四人確有佔用被上訴人
      所有系爭土地如前述，迭經原審法院依被上訴人聲請囑託彰化縣彰化地政事務
      所指派測量員於九十二年五月十六日勘測，製有勘驗筆錄及複丈成果圖附於原
      審卷第三十二、三十七頁可按，另本院依上訴人聲請囑託內政部土地測量局指
      派測量員於九十三年四月六日鑑測，亦製有勘驗筆錄及鑑定書圖可稽，從而上
      訴人四人否認佔用系爭土地云云，即無可採。至上訴人丙○○、乙○○○提出
      其等所有建物於八十二年間建築時之設計圖固有防火間隔一百五十公分之標示
      ，然其等所有建物建築時之基地位置是否因營造工人之疏失而發生偏移，即有
      可能，而彰化縣彰化地政事務所繪製之建物測量成果圖僅能證明其等所有建物
      屬合法建物，並無法作為確無越界建築之憑據，尤其本件如附圖編號Ａ、Ｄ之
      位置僅為建物二樓屋簷滴水部分，若非精密測量，恐無法查明上情，故上訴人
      丙○○、乙○○○提出其等所有建物之設計圖既與建物實際位置不符，該設計
      圖自不得據為有利於上訴人丙○○、乙○○○之認定。再依彰化縣彰化地政事
      務所就系爭土地繪製之複丈成果圖與內政部土地測量局繪製之鑑定圖比較，除
      附圖編號Ｃ、Ｄ、Ｅ、Ｇ部分之面積略有差異外，其餘均為相同，而面積差異
      亦均小於一平方公尺，應屬測量上可容許之誤差，本院認為內政部土地測量局
      鑑測系爭土地係「使用精密電子測距經緯儀，利用系爭土地於九十年度地籍圖
      重測時測設之現有圖根點，作為該測區之控制點，再以各圖根點為基點，分別
      施測系爭土地及附近界址點，並計算各界址點之坐標值輸入電腦，用自動繪圖
      儀展繪於鑑測原圖」，在客觀上較彰化縣彰化地政事務所之測量為精確，故系
      爭土地之勘測結果應以內政部土地測量局之鑑定書圖為可採，附此說明。
  (二)查民法第一百四十八條係規定行使權利，不得以損害他人為主要目的，若當事
      人行使權利，雖足使他人喪失利益，而茍非以損害他人為主要目的，即不在該
      條所定範圍之內  (參見最高法院四十五年台上字第一０五號判例意旨)。本件
      上訴人固抗辯稱被上訴人訴請拆除如本判決附圖編號Ａ─Ｇ所示之地上物及返
      還土地，即有權利濫用之嫌云云，然上訴人四人所有如本判決附圖編號Ａ─Ｇ
      所示之地上物確有佔用被上訴人所有系爭土地之一部，已如前述，上訴人四人
      復無法提出具體證據資料證明其等確有佔有使用系爭土地之正當權源，被上訴
      人訴請上訴人四人拆除上開地上物及返還土地，縱令上訴人四人因此受有損害
      ，亦屬被上訴人正當權利之行使。至上訴人四人援引最高法院七十一年台上字
      第七三七號判例意旨，認為被上訴人行使權利，自己所得利益極少，而他人及
      國家社會所受之損失甚大者，亦得視為以損害他人為主要目的云云，惟查：
  １、本判決附圖所示１─２─３─４─５─６連線所示部分，被上訴人請求拆除者
      僅１─２連線、２─３連線之磚造圍牆而已，且該磚造圍牆係在排水溝原有堤
      岸加高增建，被上訴人並未請求拆除該原有堤岸及排水溝，在客觀上不致妨礙
      上訴人等日後繼續利用該排水溝之排水。況該排水溝沿岸如本判決附圖編號Ｂ
      、Ｃ、Ｅ、Ｇ所示之水泥地分別為上訴人四人所佔用，除上訴人四人及其家人
      等特定人外，要無一般行人行經該處之可能，此從上訴人在原審提出之現場照
      片可知 (參見原審卷第六七、一一一、一一二頁)，上訴人四人指稱該部分磚
      牆及沿岸土地具有公益性質，若予拆除，有害公眾利益云云，即嫌無稽。另上
      訴人四人指稱該圍牆具有防止異物侵入阻礙排水及防止驟雨時雨水溢流之功能
      乙節，上訴人四人並未說明所謂「異物侵入」究指何事，亦未提出驟雨時雨水
      溢流須賴該磚牆阻擋之具體事證，本院自無從遽信為真。
  ２、本判決附圖編號Ａ、Ｂ、Ｃ、Ｄ、Ｅ之土地面積合計為三四．五平方公尺 (
      依內政部土地測量局鑑定書圖計算)，折合十．五台坪，相較系爭土地總面積
      一五六八．一九平方公尺固然不多，惟系爭土地原為被上訴人與訴外人顧勝義
      等九人所共有，並非被上訴人單獨所有，若系爭土地遭上訴人四人佔用部分不
      應追回，日後若系爭土地任一共有人訴請分割共有物，被上訴人等共有人即平
      白損失三四．五平方公尺之土地無法分配，無異減少各共有人在系爭土地應有
      部分之權利，對被上訴人等共有人即非公平。至被上訴人訴請拆除之本判決附
      圖編號Ａ、Ｄ部分，依內政部土地測量局鑑定書圖所示，該部分僅為建物二樓
      屋簷滴水位置而已，並非欲拆除建物主體本身，在客觀上不致影響建物之整體
      結構安全，且依目前國內建築修繕工程技術，該建物屋簷滴水部分之拆除並非
      難事，縱令對上訴人丙○○、己○○造成損害，衡情不致過鉅。另上訴人指稱
      部分之拆除工程浩大，影響房屋結構安全，造成損害甚鉅云云，均未提出具體
      數據資料供本院參酌，上訴人此部分之抗辯，委無可取。
  ３、依前述，被上訴人請求拆除上訴人四人佔用系爭土地之地上物及返還土地，造
      成損害者均屬上訴人四人之私人利益而已，國家社會利益並未蒙受重大損失，
      自難認被上訴人之請求即為專以損害他人為主要目的，參酌前揭最高法院七十
      一年台上字第七三七號判例意旨，被上訴人之請求應無構成權利濫用之餘地，
      故上訴人所為權利濫用之抗辯，不足採信。
六、綜上所述，被上訴人所有系爭土地如本判決附圖編號Ａ、Ｂ、Ｃ、Ｄ、Ｅ、Ｆ、
    Ｇ部分確遭上訴人四人佔用，而上訴人四人復無占有使用系爭土地之正當權源，
    被上訴人依據民法七百六十七條及第八百二十一條規定訴請上訴人四人應分別拆
    除其等佔用之地上物，及返還該部分之土地予被上訴人與其他共有人，洵屬正當
    ，應予准許。原審判決基於同一法律上之理由，而為上訴人四人敗訴之判決，其
    見解尚稱妥適，應予維持。上訴意旨指摘原判決部分為不當 (訴外人蔡漢堂部分
    除外)，均無理由，應由本院駁回上訴人四人之上訴。但本判決附圖編號Ｃ、Ｄ
    、Ｅ、Ｇ部分之面積與原判決附圖編號Ｃ、Ｄ、Ｅ、Ｇ部分之面積略有出入，而
    被上訴人主張依內政部土地測量局鑑定書圖所示為準，爰將原判決附圖編號Ｃ、
    Ｄ、Ｅ、Ｇ部分之面積更正如主文第一項所示。
七、又本件事證已臻明確，上訴人雖另聲請向彰化縣彰化地政事務所函調九十年十一
    月八日地籍圖重測前後，得綜覽系爭土地及同段一四六─一五四地號土地全部之
    相同比例尺地籍圖謄本云云 (參見九十三年八月五日聲請調查證據書狀)，惟系
    土地及毗鄰相關土地於地籍圖重測前後之地籍圖謄本在內政部土地測量局派員鑑
    測時已據為參考資料 (參見該局鑑定書二所示)，本院認為上訴人聲請調查此部
    分之證據，無異重複調查鑑定機關已參酌之資料，並有延滯訴訟之嫌，自無再行
    調查之必要。至兩造其餘主張陳述及所提之證據資料，核與本判決所得之心證結
    果不生影響，毋庸再予逐一論述，附此敘明。
八、結論：本件上訴人之上訴均為無理由，並依民事訴訟法第四百三十六條之一第三
    項、第四百四十九條第一項、第四百六十三條、第八十五條第一項，判決如主文
    。
中　　　華　　　民　　　國　　九十三　　年　　　十　　　月　　 十九　　 日
                                    臺灣彰化地方法院民事第一庭
                                        審判長法  官　  羅   培   昌
                                              法　官    蔡   紹   良
                                              法　官　  林   金   灶
右為正本係照原本作成
不得上訴
中　　　華　　　民　　　國　　九十三　　年　　　十　　　月　　 十九　　 日
                                          法院書記官　  莊   何   江
